最高法院民事判決　　　　　　　　　　　　　　　八十八年度台上字第一九七七號
　　上　訴　人　高雄縣美濃鎮農會
　　法定代理人　林增昌
　　上　訴　人　己○○
　　　　　　　　甲○○
　　　　　　　　乙○○
　　右三人共同
　　訴訟代理人　沈榮生律師
　　上　訴　人　丙○○
　　　　　　　　丁○○
　　　　　　　　戊○○
右當事人間請求損害賠償事件，兩造對於中華民國八十七年六月二十九日台灣高等法
院高雄分院第二審判決（八十四年度重上字第五七號），各自提起上訴，本院判決如
左：
    主  文
原判決除假執行部分外廢棄，發回台灣高等法院高雄分院。
    理  由
本件上訴人高雄縣美濃鎮農會（下稱美濃農會）主張：對造上訴人己○○、丙○○分
別於任職伊總幹事、供銷部主任期間，因怠忽職責，致台灣省政府糧食局高雄管理處
（下稱糧管處）委託伊保管之民國八十年第一、二期及八十一年第一、二期公糧，短
缺一百九十六萬三千一百六十九點五公斤；八十二年第一期公糧（蓬來穀）短缺十七
萬七千三百八十六公斤，連同賠償違約部分共十八萬三千五百九十四點五公斤，以每
公斤新台幣（下同）十九元計算，應賠償糧管處四千零七十八萬八千五百十六元五角
。另短缺民間寄存倉庫（下稱寄倉糧）之蓬來穀四十萬零一百二十三點五六公斤、種
稻穀二萬一千零三十二點三二公斤，以蓬來穀每公斤十七元、種稻穀每公斤十六元計
算，應賠償農民七百十三萬八千六百十七元。又伊於八十二年一月間交付丙○○四百
萬元購買農民生產過剩之餘糧（下稱自營糧），詎丙○○並未購買，將該款侵吞。伊
總計受有五千一百九十二萬七千一百三十三元五角之損害，應由己○○、丙○○連帶
賠償。再者，上訴人甲○○、乙○○為己○○之職務保證人，丁○○、戊○○為丙○
○之職務保證人，依農會保證規約第四條規定，應負連帶保證責任，與被保證人連帶
負責賠償等情。依民法第一百八十四條第一項前段、第一百八十五條第一項、第五百
四十四條、農會法第三十二條及保證規約之約定，求為命己○○、丙○○、甲○○、
乙○○、丁○○、戊○○（下稱己○○等六人）連帶賠償五千一百九十二萬七千一百
三十三元五角及加付法定遲延利息之判決。
己○○則以：糧管處自八十一年十一月起至八十二年四月三十日止，每月派員稽查美
濃農會保管之公糧，雖有短少，然其百分比均在百分之三以下，依台灣省政府糧食局
稽查公糧委託倉庫作業要點第八項第一款規定，視為測計誤差，不作盈虧計算，美濃
農會並未受有損害。又伊自八十二年三月五日以後即未擔任美濃農會總幹事，故僅能
就該日以前所掌管之事務負責等語。丙○○亦以：伊並非美濃農會糧倉之管理人員，
亦非實際過磅與記帳之人員，僅負責審核帳目，而糧管處每月派員稽查委託美濃農會
保管之公糧，歷來帳面從無短缺，寄倉糧亦無短缺，美濃農會應就有短缺之事實負舉
證責任。且伊已按規定購買自營糧，並無侵權行為或違反受任人義務之情事等語。甲
○○、乙○○、丁○○、戊○○（下稱甲○○等四人）則以：美濃農會自八十年十一
月起即未再辦理對保手續，並將職務保證責任交與泰安產物保險股份有限公司，伊已
脫離原保證關係，美濃農會不得再依保證書之約定請求伊負連帶賠償責任等語，資為
抗辯。
原審以：美濃農會主張糧管處委託其保管之八十年第一、二期及八十一年第一、二期
公糧，短缺一百九十六萬三千一百六十九點五公斤，八十二年第一期公糧（蓬來穀）
短缺十七萬七千三百八十六公斤，連同賠償違約部分共十八萬三千五百九十四點五公
斤之事實，已據提出糧管處函、切結書、報告表、民事判決、刑事判決等件為證。己
○○、丙○○雖抗辯糧管處自八十一年十一月至八十二年四月間每月派員稽查委託美
濃農會保管之公糧，均無短缺，可見公糧並無短缺情形云云。惟公糧係屬袋裝稻穀，
因包裝及堆疊差異，難免影響數量之計算，且公糧之數量極大，分佈在數個倉庫，稽
查時僅以皮尺丈量方式為之，加上法定合理誤差，糧管處之稽查人員一時無法察悉短
缺，非無可能，自不得以前幾次之稽查無誤，即謂以後稽查均無短缺。參以丙○○於
被訴瀆職之刑案中自承自七十五年接任美濃農會供銷部主任時，就沒有點清公糧正確
數，美濃農會是將公糧、寄倉糧、自營糧混合存放計算，清時則全部都視為公糧計算
，事實上早已短缺屬實，足見上開抗辯並無可取，美濃農會之主張堪信為真實。又美
濃農會倉庫存放民間寄存之蓬來穀計四十萬零一百二十三點五六公斤、種稻穀二萬一
千零三十二點三二公斤，而糧管處於清倉時，將美濃農會倉庫內之存糧全部視為公糧
計算，為兩造所不爭，則公糧既有短缺，倉庫內已無寄倉糧，亦堪予認定。再者，美
濃農會主張八十二年一月初撥付四百萬元入供銷部自營專戶帳戶內，供銷部於八十二
年一月七日自自營專戶內撥付三百二十九萬九千六百八十一元與農民之事實，有明細
表、傳票、存款取款憑條等件為證。丙○○提出如原判決附表（下稱附表）(一)名冊之
倉庫收購稻穀聯單（下稱收購單）以證明其確有購買如單上所載金額之自營糧。美濃
農會亦自認該部分之稻穀有入倉屬實，但主張收購單係購買公糧時始使用云云。查系
爭收購單係由糧管處提供與美濃農會，以購買公糧時使用，為兩造所不爭。又美濃農
會製作之八十一年二期收購農民稻穀清冊上所列之農民，雖均具出售公糧與糧管處之
資格，然農民可自行決定是否出售，若欲出售，則由美濃農會承辦人員填載收購單後
，送糧管處審核，糧管處於清冊上之「實際收購稻穀數量表」欄打勾或註明日期表示
審核完畢，並據以撥款，至於「實際收購稻穀數量表」欄空白者，表示該農民未出售
公糧與糧管處。又美濃農會並未將未用完之收購單檢還糧管處，有時會移作他用，如
購買自營糧時亦會利用收購單之資料等情，業經證人即糧管處之承辦人員王聖勤證述
明確。而丙○○提出之收購單均為第一聯，經核對單內之名單，除有部分姓名未記載
於八十一年二期收購農民稻穀清冊外，其餘於該清冊之「實際收購稻穀數量表」上均
未打勾或註明日期，足認上開收購單上所列載之農民，於八十一年二期均未出售公糧
與糧管處，且丙○○所提出之八十年一期之收購稻穀付款憑證集計表內所附之自營糧
收購資料，亦以收購單第一聯為之，而該部分自營糧並無短缺，兩造並無爭議，可見
丙○○抗辯此部分之收購單上所記載者均為自營糧云云，與事實相符。美濃農會嗣後
雖撤銷自認該部分之稻穀有入倉之事實。惟本件收購自營糧之時間為八十二年初，迄
案發時僅一、二年，有關資料及檔案之保存均未逾法定期限，而農民無論稻穀與現金
方面與農會之往來，均以存摺為依據，農會內部之農戶分戶卡上之資料依理帳目應相
符，然據證人陳華櫻證稱農忙時刻農會忙於辦理收購公糧及購買自營糧，故有關之分
戶卡上之資料有時會等到全部業務完畢有空之時間再整理；又有時資料卡找不到，農
會會依據現存之磅單資料等建立農戶分戶卡等語，美濃農會亦自認曾因電腦當機致資
料不全屬實，故僅依美濃農會提出之農戶分戶卡資料，不足以證明其自認係出於錯誤
，其撤銷自認於法無據。至兩造對於美濃農會復於八十二年一月十三日撥付三十萬一
千七百十一元由如附表(二)所示之農民領取之事實，並不爭執。丙○○抗辯其確有向該
等農民購買自營糧入美濃農會倉庫云云。依農民羅雙娣、劉富就、劉初雄之存摺上所
記載之稻穀數量及金額，與美濃農會所主張者相同，且羅雙娣、邱乾錦（邱承興之子
）證稱其確有出賣自營糧與農會等語。是就邱承興、羅雙娣、劉富就、劉初雄共計十
七萬三千三百十四元部分，丙○○抗辯確已購入自營糧乙節，堪可採信；至其餘黃龍
群、鍾承隆、許貴芳、傅錦坤（下稱黃龍群等四人）部分，丙○○未能舉證證明有購
入自營糧，此部分之抗辯，即無可採。另兩造對於美濃農會於八十二年一月十六日撥
付四十五萬一千零九十七元入如附表(三)所示之農民帳戶之事實，亦不爭執。依農民劉
信男、鍾冉興之存摺所載之金額與美濃農會撥入之金額相符；證人劉信男、田廣男、
劉章勳、湛全武、宋永先、劉瑞光、吳帶生、朱安緣、黃水源均證稱有將自營糧出售
與農會，錢亦已領取等語。且證人陳華櫻證稱，其係依據存摺、卡片及撥出稻穀之傳
票，而製作此部分之自營糧轉帳清冊等語，足見丙○○抗辯其已購入此部分之自營糧
，亦可採信。證人曾榮麟雖證稱其未出售自營糧予農會，然此部分與證人陳華櫻之證
言不符，因陳華櫻製作轉帳清冊時既係依農戶之存摺、撥出稻穀傳票等為之，應以陳
華櫻所為之證言較為可採。美濃農會徒以農戶分戶卡僅部分農戶有稻穀轉出稻穀，其
餘農戶則無轉出稻穀之記錄為由，主張丙○○將此部分之金額侵吞入己云云，應無足
取。丙○○係供銷部主任，對上開公糧、寄倉糧負保管之責，其於任職期間，或以虛
列帳目之方法，或未確實履行受託購買自營糧，造成該等倉糧之短缺，自屬侵害美濃
農會之權利，依民法第一百八十四條第一項前段之規定，自應負損害賠償責任。查己
○○自六十九年至八十二年三月四日止均任職美濃農會總幹事，自八十二年七月起又
擔任美濃農會之代理總幹事，有美濃農會員工人事資料卡可稽。丙○○上開侵權行為
均在己○○之任職期間內發生，而己○○對丙○○之業務有指揮監督之責，倉糧短缺
並非因不可抗力原因所致，己○○對於丙○○前開違法行為，竟未能查究依法追訴，
依農會法第三十二條及農會人事管理辦法第四十八條、第四十九條規定，己○○與丙
○○應負連帶賠償責任。又甲○○、乙○○為己○○之職務保證人，戊○○、丁○○
為丙○○之職務保證人，依渠等立據之員工保證書保證規約第四條規定，渠等應就被
保證人虧短農會財物負連帶賠償責任。雖美濃農會自八十一年起將員工之職務保證交
由保險公司為之，然其並未聲明同意放棄或有任何默示拋棄原已存在之保證權利之行
為，甲○○等四人抗辯渠等已脫離保證關係云云，殊無足取。又甲○○等四人係依保
證關係各與被保證人己○○、丙○○間負連帶賠償責任，彼等間並無任何權義關係存
在，應屬不真正之連帶債務。美濃農會已以存證信函定期催告己○○等六人返還短缺
稻穀，有存證信函暨回執附卷可稽，己○○等六人均未為返還，美濃農會自得請求以
金錢賠償損害。按糧管處委託保管之公糧八十年第一、二期，八十一年第一、二期共
短缺一百九十六萬三千一百六十九點五公斤，實物賠償單價以政府核定當期計畫收購
農民稻穀每公斤十九元計算，共計三千七百三十萬零二百二十一元五角，雖美濃農會
曾就八十年第一期庫存公糧，已先償還四萬四千六百零二點三公斤，折計價格為八十
四萬七千四百四十三元五角，然此部分依法仍得訴請賠償。另八十二年度第一期庫存
公糧共短缺十七萬七千三百八十六公斤，連同賠償違約部分共十八萬三千五百九十四
點五公斤，以每公斤十九元計算，共計三百四十八萬八千二百九十五元。寄倉糧部分
，共有蓬來穀四十萬零一百二十三點五六公斤，每公斤折價十七元計，種稻穀二萬一
千零三十二點三二公斤，每公斤以十六元計，合計為七百十三萬八千六百十七元，業
經美濃農會賠償農民。至自營糧部分則僅短缺十二萬八千三百九十七元。從而，美濃
農會所得請求賠償之金額共為四千八百零五萬五千五百三十元五角及其利息，應由己
○○、丙○○負連帶給付責任，甲○○、乙○○再與己○○就上開金額負連帶給付義
務，戊○○、丁○○則就上開金額與丙○○負連帶給付義務。逾此範圍之請求，即非
有據。爰將第一審判決所為命己○○、丙○○連帶給付超過四千八百零五萬五千五百
三十元五角本息部分，及甲○○、乙○○與己○○就上開金額負連帶給付，丁○○、
戊○○與丙○○就上開金額負連帶給付部分廢棄，改判駁回美濃農會該部分之訴，並
駁回美濃農會之上訴及己○○等六人之其餘上訴。
按判決不備理由或理由矛盾者，其判決當然為違背法令，民事訴訟法第四百六十九條
第六款定有明文。而所謂判決理由矛盾者，係指其理由前後牴觸，或判決主文與理由
不符之情形而言。查第一審判命己○○等六人應連帶賠償美濃農會因公糧短缺所受損
害三千九百九十四萬一千零七十三元、寄倉糧短缺所受損害七百十三萬八千六百十七
元，及侵佔自營糧部分之款項四百萬元，共五千一百零七萬九千六百九十元本息。己
○○等六人對於其敗訴部分提起上訴，原審除認定自營糧部分僅侵佔（短缺）十二萬
八千三百九十七元，而非侵佔四百萬元外，其餘部分與第一審之認定相同，並認甲○
○、乙○○與己○○應負連帶給付義務，丁○○、戊○○與丙○○應負連帶給付義務
。則原審自應將第一審所命己○○等六人連帶給付美濃農會超過四千七百二十萬八千
零八十七元本息，及命甲○○、乙○○除與己○○外，丁○○、戊○○除與丙○○外
之連帶給付部分之判決廢棄。又美濃農會對於第一審認其就已償還價值八十四萬七千
四百四十三元五角公糧與糧管處，不得請求賠償部分提起上訴，原審既認美濃農會就
此部分得請求賠償，自應於主文中就此部分諭知其勝訴之判決。乃原審竟於主文諭知
將第一審判決所命己○○、丙○○連帶給付超過四千八百零五萬五千五百三十元五角
本息部分，及甲○○、乙○○與己○○就上開金額負連帶給付，丁○○、戊○○與丙
○○就上開金額負連帶給付部分廢棄，並駁回美濃農會之上訴，其主文與理由顯有矛
盾。次查私文書之真正，如他造當事人有爭執者，舉證人應負證其真正之責。美濃農
會就其主張短缺寄倉糧蓬來穀四十萬零一百二十三點五六公斤、種稻穀二萬一千零三
十二點三二公斤部分，係提出其職員於八十二年十月十六日所書寫之簽呈為證據方法
（見一審卷五、十四頁，原審卷(四)第五八五頁），惟其上僅記載上開寄倉糧折價之金
額，且丙○○、丁○○、戊○○亦均否認該簽呈為真正（見原審卷(二)第一八八頁背面
），原審未經美濃農會舉證證明該簽呈為真正及其倉庫內原確存有上開數量之寄倉糧
，即認美濃農會是項主張為可採，未免速斷。末查，依證人即倉庫管理員鍾立春之證
言，及美濃農會、丙○○之陳述（見原審卷(四)第五○五頁背面、第五六六頁、卷(五)第
六四○頁背面、第六八一頁），農民之稻穀於採收曬乾經美濃農會到現場驗收後，即
運至農會過磅儲放，為寄倉糧，農戶將存放農會之一部分稻穀出售與農會，僅係作轉
帳手續，即成為自營糧。參以證人即任職美濃農會會計部之林黃春英證稱：供銷部有
無買到稻穀，會計部門不清楚，只核對供銷部製作出來要撥給農戶款項之明細表上的
總金額與取款條上之數目是否相符，有無實際購買自營糧，由倉儲查核員查核等語（
原審卷(五)第七七○頁）。則丙○○究竟有無購買自營糧，似應以倉庫之帳冊是否有將
農民出售之寄倉糧轉載為自營糧以為斷。果爾，美濃農會提出由倉儲查核員製作之稽
查公糧委託倉庫存糧食數量報告表，以其上並無列出自營糧之數目，主張丙○○並未
購買自營糧（見原審卷(八)第一六三四頁背面、一六九一至一六九四頁），是否毫無足
取，即非無研求之餘地。原審未斟酌及此，徒憑收購單、農戶存摺之記載，及農民所
為有出售之證言，即認丙○○有向如附表(一)至(三)所示除黃龍群等四人之農民購買自營
糧，亦有可議。兩造上訴論旨，分別指摘於其不利部分之原判決為不當，聲明廢棄，
均非無理由。
據上論結，本件兩造上訴均有理由，依民事訴訟法第四百七十七條第一項、第四百七
十八條第一項，判決如主文。
中      華      民      國    八十八    年      九      月      二      日
                              最高法院民事第四庭
                                  審判長法官  林  奇  福
                                        法官  許  朝  雄
                                        法官  陳  國  禎
                                        法官  李  彥  文
                                        法官  陳  重  瑜
      右正本證明與原本無異
                                              書  記  官
中      華      民      國    八十八    年      九      月     十六     日
